【裁判字號】    94,易,1996
【裁判日期】    950209
【裁判案由】    誣告
【裁判全文】
臺灣高雄地方法院刑事判決              94年度易字第1996號
公  訴  人  臺灣高雄地方法院檢察署檢察官
被      告  甲○○
上列被告因誣告案件，經檢察官聲請以簡易判決處刑（94年度偵
字第7200號），本院改依通常程序審理，判決如下：
    主  文
甲○○意圖他人受刑事處分，向該管公務員誣告，處有期徒刑伍
月。
    事  實
一、甲○○前於民國92年4 月1 日向「香串串烤肉用品有限公司
    」（下稱香串串公司）借用烤肉架，因故遺失無法返還。經
    香串串公司經理丙○○多次電話催討，雙方約定於92年9 月
    15日至高雄市政府警察局左營分局新莊派出所（下稱新莊派
    出所）內商談賠償事宜。甲○○當場出於自願而簽發票面金
    額各新臺幣（下同）6 千元之本票2 紙，並交予丙○○以賠
    償烤肉架損失。詎甲○○明知丙○○未曾於電話中恐嚇將對
    其不利，復未脅迫其交付身分證及簽立本票，亦未恐嚇其若
    不開立商業本票即不讓其離開新莊派出所，及恐嚇稱：「不
    還錢就要給你（指甲○○）好看」等語，竟意圖使丙○○受
    刑事處分，於92年9 月16日擬具刑事告訴狀，虛構「被告（
    即丙○○）多次電話中騷擾恐嚇本人，將對本人不利，於是
    在脅迫情形下交付身分證及被迫簽下本票兩張，揚言不給錢
    就要給我好看」等不實情節，於同日向臺灣高雄地方法院檢
    察署遞狀誣告丙○○強制罪及恐嚇危害安全罪，並先後於警
    詢及偵查中為下列不實指訴：
 (一) 經檢察官將該案發交高雄縣政府警察局鳳山分局（下稱鳳山
    分局）調查後，甲○○仍續於92年12月24日在該分局警詢中
    誣稱：「當時丙○○揚言若不開立商業本票不讓我離開新莊
    派出所」等語。
 (二) 繼於檢察官93年4 月8 日偵訊中，續謊稱：「約在同（92）
    年8 月份的時候，被告（指丙○○）約我在新庄子路的派出
    所碰面，並強迫我簽下2 萬4 千元的本票，以賠償該烤肉架
    的損失，本票到期之後，被告分別在9 月上旬及10月上旬有
    打電話恐嚇我說：『我不怕你不還錢，你若不還錢我就要你
    好看』」等語。
 (三) 又於93年4 月9 日擬具刑事補充狀1 份，虛構「被告（即丙
    ○○）口出狂言，不給錢就要給我好看，並開立本票支付及
    強制交付身分證」等語。嗣經前開檢察署分為93年度調偵字
    第749 號偵辦後，認丙○○並無甲○○所告訴恐嚇及強制之
    事實，於93年12月21日以其罪嫌不足而為不起訴處分確定。
二、案經丙○○訴請臺灣高雄地方法院檢察署檢察官偵查後聲請
    簡易判決處刑。
    理  由
一、被告之辯解及認定犯罪事實之證據：
 (一) 被告於本院審理中坦認告訴人於電話中並無恐嚇將對其不利
    之言語，亦未恐嚇其若不開立商業本票即不讓其離開新莊派
    出所，及「不還錢就要給你）好看」等語，亦不否認有於前
    揭時、地，提出上開刑事告訴狀、告訴補充狀，向臺灣高雄
    地方法院檢察署檢察官對告訴人丙○○提出強制及恐嚇危害
    安全等罪之告訴，並於臺灣高雄地方法院檢察署檢察官93年
    4 月8 日偵訊中，指訴告訴人丙○○在新莊派出所內強迫伊
    簽發票面金額共2 萬4 千元之本票，並以電話恐嚇伊稱：「
    我不怕你不還錢，你若不還錢我就要你好看」等情，惟矢口
    否認有何誣告之犯意，辯稱：伊係因權益受損，向檢察官請
    求查明，並均依照事實向檢察官及承辦員警陳述，伊未曾至
    鳳山分局製作筆錄，且告訴人有精神病，伊因而感到受極大
    恐懼而被迫簽發票面金額共2 萬4 千元之本票2 紙云云。
 (二) 前揭事實，業據告訴人乙○○於本院審理時指訴明確（見本
    院卷第23至24頁），並有被告於92年9 月16日提出之刑事告
    訴狀、於93年4 月9 日提出之告訴補充狀、鳳山分局92年12
    月24日之警詢筆錄、臺灣高雄地方法院檢察署93年4 月8 日
    之偵訊筆錄各1 份、本票2 紙（見偵卷第3 至6 頁、第12頁
    、第18至19頁、第25至28頁）在卷可稽。被告於本院審理中
    自承前開刑事告訴狀、告訴補充狀均係伊所提出，且經審判
    長提示前開警詢及偵訊筆錄內容並告以要旨，亦表示對於上
    開筆錄均無意見（本院卷第25頁），足認被告確有以上開指
    訴內容之刑事告訴狀、補充理由狀及警詢、偵訊時指訴之言
    詞，向具有偵查、追訴犯罪權限之檢察官對告訴人提出強制
    及恐嚇危害安全之告訴甚明。又被告對告訴人提出強制及恐
    嚇危害安全告訴等部分，業經臺灣高雄地方法院檢察署於93
    年12月21日以93年度調偵字第749 號為不起訴處分確定，亦
    有上開不起訴處分書1 份在卷足參（見發查卷第4 頁）。
 (三) 證人即告訴人於本院審理中到庭結證稱：我為了保護自己，
    所以約在派出所簽本票，因為派出所比較公正，沒有糾紛。
    我僅有要求被告影印身分證給我而已，沒有拿他的身分證。
    我只有說「我不怕你不還錢，我可以依據本票裁定程序處理
    」，我並沒有說「若不還錢就給你好看」。被告開立本票是
    我們在電話中講好，被告也同意，他才自己到派出所等語（
    見本院卷第4 至5 頁）。而被告則於偵查中供稱：「他（指
    告訴人）並未說不讓我離開」、「他並沒有說若不還錢就讓
    我好看」、「他的確沒有說要對我不利」、「他沒有在肢體
    上強暴脅迫阻止我離開」等語（見發查卷第10頁、偵卷第47
    至48頁）；繼於本院審理中仍供稱：當初去新莊派出所，是
    我在電話中與告訴人約好，我自己過去的，6 千元本票是我
    所簽，被告有將身分證還給我，告訴人只有說不怕我不還，
    沒有講「若不還錢要給你好看」，他沒有講不開本票不讓我
    離開派出所等語（見本院卷第27頁），足見告訴人確未於電
    話中恐嚇將對被告不利，亦無任何言語或舉動脅迫被告交付
    身分證及簽發本票，復未向被告恐嚇若不開立商業本票即不
    讓其離開新莊派出所，及「不還錢就要給你好看」等語，至
    為明確。
 (四) 被告固辯稱：因告訴人有精神病，伊感到受極大恐懼而被迫
    簽發本票云云。然經本院以證人身分傳喚告訴人到庭作證，
    其對於本院訊問均能詳予陳述，言行舉止與常人無異，此有
    審判筆錄1 份在卷可憑；反觀被告無論於對告訴人提出強制
    及恐嚇危害安全告訴之案件偵查中，及本件誣告案件之偵、
    審過程中，均未曾指述告訴人有於電話中或在派出所商談賠
    償事宜時，有何足以令人懷疑其有精神疾病之言語或舉動，
    自難認告訴人有何精神異常之情形。況被告簽發本票之地點
    既在新莊派出所內，倘告訴人果有任何恐嚇、強制簽立本票
    或不讓被告離開派出所之言行，或有任何可疑為精神異常之
    舉動，衡情被告自應向派出所內員警請求協助或保護，甚至
    當場提出告訴。然被告於本院審理中自承並未告訴警察說他
    不讓我離開，更陳稱：「我認為他敢要我就敢給」等語（見
    本院卷第27頁），此顯與常理有違，益徵告訴人確未對被告
    有何恐嚇、強制其簽立本票或不讓被告離開派出所之舉動，
    亦無任何精神異常表現足使被告感到恐懼，因而簽立本票之
    情形。被告前開所辯，核屬卸責飾詞，委無可採。
 (五) 綜上所述，被告係以虛構：告訴人於電話中恐嚇將對我不利
    ，脅迫我交付身分證及簽立本票，恐嚇若不開立本票即不讓
    我離開新莊派出所，及恐嚇稱「不還錢就要給你好看」等不
    實情節，以刑事告訴狀向具有偵查、追訴權限之檢察官對告
    訴人提出強制罪及恐嚇危害安全罪之告訴，又以告訴補充狀
    及於警詢、偵訊中指訴上開捏造之事實，使告訴人受刑事訴
    追之意圖至明。本件事證已明，被告犯行洵堪認定，應予依
    法論科。
二、論罪之理由：
 (一) 按告訴人所訴事實不能證明其係屬實，在對於被訴人為不起
    訴處分確定者，固不能謂告訴人因此即應負誣告罪責，然此
    必以告訴人有出於誤會或懷疑被訴人有此事實，或對其事實
    誇大其詞而為申告之情形，始足以當之，若告訴人以自己親
    歷被害事實，堅指被訴人有犯罪行為，指名向該管公務員告
    訴，經不起訴處分，認被訴人無此犯罪事實者，即不能謂告
    訴人不應負誣告罪責（最高法院32年上字第184 號判例意旨
    參照）。本件被告明知告訴人僅係以電話催討烤肉架之賠償
    ，且其係自願至新莊派出所簽發本票，告訴人於電話中並無
    恐嚇將對其不利，亦未脅迫其交付身分證及簽立本票，復無
    恐嚇其若不開立本票即不讓其離開新莊派出所，及恐嚇「不
    還錢就要給你好看」等語之事實，竟憑空捏造原本所無，且
    足使人誤認告訴人確係涉犯恐嚇危害安全及強制罪嫌等虛偽
    情節，堅指告訴人有此犯行，而向檢察官申告，顯非僅係出
    於誤會或懷疑告訴人涉犯上開罪嫌，亦非誇大其詞而為申告
    ，純係意圖使告訴人受刑事訴追，捏造事實上不存在之不實
    情節，而向該管公務員誣告至明。核其所為，係犯刑法第16
    9 條第1 項之誣告罪。
 (二) 又刑法第169 條第1 項之誣告罪，祇須具有誣告之意思及所
    告事實，足以使人受刑事或懲戒處分，而其所為之申告復已
    達到於該管公務員時，即完全成立。至於誣告成立以後之補
    具之告訴補充狀及於警詢、偵訊中之指訴，不過為犯罪成立
    後之訴訟上防禦攻擊方法，並非犯罪行為之繼續（最高法院
    72年度台上字第655 號判決意旨參照）。是本件被告以上開
    不實內容，於92年9 月16日具狀告訴，已成立誣告既遂罪，
    事後於警詢、偵訊中之指訴及提出告訴補充狀等行為，應屬
    犯罪成立後之訴訟上防禦攻擊方法，不另論罪。
三、科刑之理由：
 (一) 末按刑法第172 條規定，犯誣告罪，於所誣告之案件，裁判
    確定前自白者，減輕或免除其刑，此項規定並不專在獎勵犯
    罪人之悛悔，而在使偵查或審判機關之易於發現真實，以免
    被誣告人終於受誣，故不論該被告之自白，在審判前或審判
    中、自動或被動、簡單或詳細、一次或多次，並其自白後有
    無翻異，苟其自白在所誣告之案件裁判確定前，即應依法減
    免其刑；此項刑之減輕，且為必減之硬性規定（最高法院28
    年上字第2001號、31年上字第345 號判例意旨參照）。本件
    被告既於本件誣告案件偵查及審理中，已坦承告訴人並無上
    開恐嚇及強制其簽立本票之情形，無異自白其申告告訴人強
    制及恐嚇危害安全之事實，係屬虛構，縱其自白當時，告訴
    人之強制及恐嚇危害安全案件業經檢察官不起訴處分確定，
    但處分確定究與裁判確定不同，是其自白仍不得謂非在所誣
    告之案件裁判確定以前，自仍應依上開規定減輕其刑，此觀
    最高法院31年上字第2211號判例意旨自明。
 (二) 爰審酌被告任意誣指他人犯罪，致使刑事偵查機關浪費無益
    資源，進行調查其所誣指之犯罪情節，對國家司法權之行使
    ，易致錯誤結果，並使被害人疲於應訴，致生訟累，對被害
    人名譽亦生危害，惡性非輕；惟念其前無犯罪科刑紀錄，有
    臺灣高等法院被告前案紀錄表1 份在卷可按，素行尚可，且
    告訴人未因其誣告而受有罪判決等一切情狀，量處如主文所
    示之刑，以資儆懲。
據上論斷，應依刑事訴訟法第452 條、第299 條第1 項前段，刑
法第169 條第1 項、第172 條，判決如主文。
中    華    民    國    95    年    2     月    9     日
                  刑事第六庭    審判長法  官  黃建榮
                                      法  官  李  蓓
                                      法  官  林柏壽
以上正本證明與原本無異。
如不服本判決，應於判決送達後10日內，向本院提出上訴狀。
中    華    民    國    95    年    2     月    9     日
                                      書記官  林國龍
附錄本案論罪科刑法條全文：
中華民國刑法第169 條 (誣告罪)
意圖他人受刑事或懲戒處分，向該管公務員誣告者，處7 年以下
有期徒刑。
意圖他人受刑事或懲戒處分，而偽造、變造證據，或使用偽造、
變造之證據者，亦同。


司法院資訊處製作；財團法人民間司法改革基金會備份。
